臺灣高等法院高雄分院刑事判決　　　　　　　　九十一年度上更(一)字第一七號
　　上　訴　人　臺灣屏東地方法院檢察署檢察官
　　上　訴　人
　　即　被　告　甲○○
　　選任辯護人　蘇精哲律師
　　　　　　　　鄭銘仁律師
　　　　　　　　吳春生
右上訴人因被告違反水利法案件，不服臺灣屏東地方法院八十八年度訴字第六十四號
中華民國八十八年五月十四日第一審判決（起訴案號：臺灣屏東地方法院檢察署八十
七年度偵字第五二五六號），提起上訴，判決後經最高法院第一次發回更審，本院判
決如左：
    主  文
原判決關於甲○○部分撤銷。
甲○○共同竊盜，處有期徒刑拾月。
    事  實
甲○○於民國八十五年間，曾因違反水利法案件，經臺灣屏東地方法院判處有期徒刑
八月，緩刑三年，於八十六年二月二十八日確定，在緩刑期內，仍不知悔改，擔任蓮
順砂石行負責人，意圖為自己不法所有，僱用有犯意聯絡之陳財發（同案被告之一，
業經本院更審前判處罪刑確定），由陳財發駕駛其所有之ＳＨ二００挖土機一台，於
八十七年八月二日下午三時許至五時二十分許，在屏東縣新埤鄉力力溪河床行水區內
之屏東縣大嚮營段一─一號河床地（即屏東縣春日鄉力力溪加禮寮堤防距堤腳二五０
公尺處）擅自採約一百五十四餘立方公尺（即每輛可載運十五立方公尺之砂石車，
共約十車次，加上最後查獲時之四立方公尺）之砂石。嗣於當日下午五時二十分許，
在同上址，適陳財發駕駛挖土機擅自挖掘、盜採砂石約四立方公尺，並裝載入前來購
買砂石之阮文慶（同案被告之一，經臺灣屏東地方法院判決無罪，本院駁回檢察官之
上訴而無罪確定）所有拼裝大貨車上之時，經在現場埋伏之警員當場查獲，案經屏東
縣警察局移送臺灣屏東地方法院檢察署檢察官偵查起訴。
    理  由
一、訊據被告甲○○矢口否認盜採砂石犯行，辯稱：伊本有合法申請採砂石，亦均在
    許可範圍內挖採砂石，案發時，當值下班後，陳財發如何在採石區外盜採砂石賣
    予阮文慶，純係陳財發個人行為，非受其指示，與伊砂石廠營運無關云云。惟查
(一)、右揭事實，已據同案被告陳財發於警訊中供證：是老闆甲○○指示我去挖採的，
    伊於八月二日下午約「三」時許，到許可範圍「外」挖採砂石，其數量大約十幾
    輛砂石車，大約每輛砂石車可載運十五立方公尺的砂石，而阮文慶之砂石車，伊
    只挖了半輛車砂石（約四立方公尺），準備載運時，就被警查獲了等語，於偵查
    中亦為同意旨之供證（偵卷二三頁）；另據證人阮文慶（即購買砂石者）警訊中
    證稱：查獲當日，伊向甲○○的蓮順砂石行購買一車砂石等語及證人廖錦炫（即
    參與取締警員）證稱：伊等四人大約是當日（八十七年八月二日）下午三時許到
    堤防邊監視現場，當時在許可區有看到三台挖土機，另有一輛挖土機大約是三點
    多，即在許可區「外」挖採砂石，伊等即連絡伊組長（組長五點多到），因怕對
    方要下班了，就下場去取締（原審卷九二頁反面）等語，均與前揭陳財發所供證
    情節相符，矧陳財發為被告所僱用，且與被告甲○○並無怨隙，陳財發仍於警、
    偵訊中迭次堅稱：係老闆（即被告）指示伊至許可範圍外挖採砂石之情，應無誣
    指疑慮，是陳財發前揭不利於己之共犯自白堪信為真實，陳財發嗣後翻異前供改
    稱：下班後為鄰地苦瓜園主人整地，僅挖四立方公尺云云，當不足採信。是陳財
    發前揭採砂之作業，縱迄至下班後猶進行，亦屬持續下班前之一貫作業，又確在
    非合法申請許可區範圍內挖採砂石，實為甚明，被告上揭所辯，為飾卸之詞，不
    足採信。此外復有屏東縣政府水利課、屏東縣警察局刑事組之會勘紀錄（其中所
    載採取量部分與前揭事證不符，為本院所不採）、現場位置圖、現場照片及挖土
    機一輛扣案等可資佐證。綜上所述，本件事證明確，被告犯行堪以認定。
(二)、至有關被告盜採砂石之持續期間及數量等節。公訴人固認被告係自八十七年七月
    間起至同年八月二日僱用陳財發擔任挖土機司機，在上開地點盜採砂石達二千立
    方公尺云云。經查，同案被告陳財發警初訊中即稱：「我原來是在範圍內挖採，
    因要下工了剛好拼裝砂石車司機阮文慶表示要較好的砂石，所以我才開著怪手到
    河川行水區內挖採砂石給阮文慶」等語，足見其固自同年七月十六日即受僱於被
    告，並不代表自受僱時日起即有在外盜採砂石情事；本件警方係於八十七年八月
    二日下午三時許，先至現場附近監控，迄至同日下午五時二十分許始進場逮捕被
    告陳財發，業據證人即警員莊勝和、廖錦炫於原審中結證明確（原審卷七三頁、
    九二頁反面），顯見警方在八十七年八月二日前並未曾到盜所現場監控或查獲何
    盜採砂石犯行，證諸證人莊勝和原審中另稱：劃圓圈之地點是當日查獲之地點，
    至於之前是否亦有盜採，我們不知道（原審卷七三頁反面至七四頁）及證人傅玉
    柱原審中所證稱：我們是依有挖過即推平之地整塊地區之落差去推算出二千立方
    公尺（原審卷九三頁反面）等語，確乏具體事證足明確認定被告自八十七年七月
    間起，以迄同年八月二日下午三時之前，曾在上開地點盜採砂石，而其所謂盜採
    之數量高達二千立方公尺一節，亦屬推論所得，尚乏具體證據以認定之，此部分
    為本院所不採，附此敘明。
二、核被告所為，係犯刑法第三百二十條第一項竊盜罪。被告甲○○上開犯行與陳財
    發間有犯意聯絡及行為分擔，為共同正犯。前開犯罪事實，公訴人原認被告與同
    案被告陳財發、阮文慶係（違反水利法）共同正犯；惟查，證人王楊好曾電告被
    告阮文慶，要其載運一車砂石來賣之事實，業據證人王楊好於原審審理時結證屬
    實（見原審卷第六十頁反面），與被告阮文慶於警訊時所供之情節相符；而案發
    當時警員觀察之距離及有其他車子進出，並無法判斷被告阮文慶前開車是否係被
    告甲○○砂石場之車等情，亦據證人傅玉柱於原審審理時結證在卷（見原審卷八
    十八年三月九日訊問筆錄），自難因此即謂被告阮文慶受僱於被告甲○○，況阮
    文慶平日開併裝車，自行載貨營生乙節，業據證人洪春城於原審法院訊問中陳述
    在卷（見原審法院八十八年三月十九日訊問筆錄），且案發當日被告阮文慶前往
    上址購買砂石，並要求同案被告陳財發挖取品質較好之砂石乙情，已如前述，足
    認被告阮文慶當天應係前往購買砂石無訛，此外復查無其他積極證據足證被告阮
    文慶有公訴人所指之共同犯行，其部分亦經本院前審判決無罪確定在案，此部分
    公訴人所指尚有未洽，為本院所不採認。本件起訴事實欄已載及：「被告甲○○
    意圖為自己不法所有，在聲請土石區標示旗外側河床行水區裝載砂石運出，『盜
    採』區域達：：：」等語，固未於所犯法條欄論列刑法第三百二十條第一項之竊
    盜犯罪，顯係屬漏列，其竊盜犯罪既為起訴範圍之事實，本院仍得一併審究。被
    告自八十七年八月二日下午三時許至同日下午五時二十分許，於前揭行水區內，
    先後多次盜採砂石之行為，時間場所相同，為基於一個犯意之接續行為，侵害一
    個法益，應為接續犯，屬單純一罪。本件綜合卷證，僅顯示被告盜採砂石，僅足
    供憑認為警查獲當日（八十七年八月二日）有竊盜行為，公訴人認被告自八十七
    年七月間起至八月一日止期間亦有竊盜砂石，尚乏具體證以證明之（理由詳如上
    述），惟此部分與前揭起訴並論罪科刑部分有連續犯裁判上一罪關係，爰不另為
    無罪之諭知。本件被告犯行，公訴人係認違反水利法第七十八條第一項第三款規
    定，應依同法九十二條之一第一項後段處罰；惟按水利法第九十二條之一第一項
    後段所謂「致生公共危險」，應依社會一般觀念，依其妨礙水流之具體情況，視
    其是否是否有使流水改道，侵蝕護岸或使水流泛溢河床，足以危及不特定或多數
    人生命、身體或財產之安全，以決定其是否已生具體之危險，並非一有同法第七
    十八條之各款之行為，即成立前述之罪；查，本件被告盜採砂石之處，雖屬河川
    行水區，然迄至九十一年七月三日為止，該地點並未有潰堤危害發生，有屏東縣
    政府函附卷足稽（本院卷八八頁），而參照卷附蒐證照片顯示，盜採現場並非正
    常行水河道內，該盜採區本與被告合法採石區鄰近，若該鄰近區可獲准許採石，
    其是否足使流水改道，侵蝕護岸或使水流泛溢河床，而危及不特定或多數人生命
    財產安全，行政主管機關自已有所考量，而該區域之盜採砂石亦非以嚴重破壞地
    表方式為之（即僅係挖採河床面若干數量之砂石，亦無顯著堆砌阻礙水流或嚴重
    破壞河床現況之情），所盜探數量亦屬非多，客觀言之，難認已危及現公共安全
    ，此外復無證據足證被告行為已「致生公共危險」，自不符水利法九十二條之一
    第一項後段構成要件。又前揭水利法部分與本院論罪科刑部分（即竊盜部分）有
    裁判上一罪關係（即想像競合犯關係，公訴人未予詳述），本院爰不另為無罪之
    諭知，附此敘明。被告上開犯罪事證已明，原審法院對其論罪科刑固非無見，惟
    查：(一)被告與陳財發係自八十七年八月二日下午三時許起至同日下午五時二十分
    許被警查獲止，盜採數量共可載運十五立方公尺之砂石車約十車次，加上最後查
    獲時之四立方公尺，共計約一百五十四餘立方公尺之砂石，原審法院竟認被告與
    陳財發係自八十七年七、八月間起即盜採砂石，共計盜採約二００四立方公尺，
    其認定之事實即有違誤。(二)被告於八十七年八月二日下午五時二十分許為警查獲
    後，尚無證據證明被告仍續盜採砂石，原審仍認被告繼續盜採砂石，迄至八十八
    年四月間某日，共盜採砂石約二三九一四立方公尺，並於原申請採砂石區超挖約
    一０三二五０立方公尺，其認定之事實亦有違誤（理由詳如後述）。(三)本件被告
    犯行並未及按水利法第九十二條之一第一項後段所謂「致生公共危險」，原審法
    院依水利法九十二條之一第一項後段加以相繩亦有未洽。原審檢察官上訴意旨認
    被告甲○○與陳財發及其他不詳姓名司機結夥盜採砂石，原審未論以結夥三人以
    上竊盜罪及水利法罪名，然被告未犯水利法罪名，已詳如上述，而本院所認定之
    竊盜犯罪時間僅八十七年八月二日查獲當日，其餘起訴書所載竊盜日期則未有證
    據足以證明之，就當日而言，共同竊盜者僅被告與陳財發，阮文慶則係前來購買
    者，非屬竊盜共犯，自無結夥三人可言，是此部分意旨尚難謂可採；上訴意旨又
    認原判決量刑過輕暨扣案機具未予沒收，然被告犯行範圍既少於公訴人起訴範圍
    ，罪質亦減輕，而竊盜機具屬得沒收之物品，是否諭知沒收，尚需考量比例原則
    與必要性，並非未知沒收即認違法，其上開指摘固均為無理由；而被告上訴否認
    犯行，亦無理由，但原判決既有上開諸多可議之瑕疵，自應由本院將原判決關於
    甲○○部分撤銷改判。審酌被告於八十五年間所犯違反水利法案件仍在緩刑期內
    ，仍不知警惕，明知盜採砂石行為違法，仍心存僥倖牟取暴利，盜採砂石，犯後
    猶飾詞卸責，量刑原不宜從輕，惟本件盜採時間及數量尚屬有限，所生損害非重
    等一切情狀，爰量處如主文第二項所示之刑。扣案之ＳＨ二００挖土機一台，係
    由共犯陳財發駕駛供犯罪之用，陳財發辯稱非其所有固無可採，惟該挖土機除可
    供挖採砂石之外，本有廣泛用途，應係陳財發賴以維生之生財器具，且價值不斐
    ，本件僅係受僱被告一同挖採砂石，且大部分工作均係在合法採石區，依比例原
    則精神，實不宜僅因偶一逾越採石區盜採砂石，逕宣告沒收之。另扣案拼裝貨車
    一台，係阮文慶所有，非供本件犯罪所用之物，亦不予宣告沒收。
三、被告甲○○於八十七年八月二日被查獲時後，至八十八年四月間，是否又僱用不
    詳姓名之人，於同上址盜採砂石共約二三九一四平方公尺，並於其原申請採砂石
    區超挖約一０三二五０立方公尺之砂石？查，被告之採石區河床，自當地管區派
    出所處所即可目及，但在派出所內不能看到挖土機車號，且只能看到有人在場，
    不能分辨出係何人在工作等情，業據證人鍾文雄於本院結證明確（見上訴審卷二
    ００頁），此一證詞僅足證明有人在該處工作，尚無以證明即係被告或其所僱用
    之人在該處盜採砂石。原審法官於八十八年三月三十一日曾會同屏東縣政府水利
    課、臺灣省第七河川局及屏東縣警察局刑事組員警到達現場勘驗，結果發現上開
    採石區之出入口處遭人以砂石及水泥塊圍起，阻撓出入，河床上有明顯怪手及砂
    石車輪胎痕等情，固足認當時同處仍有採砂情況，惟亦難據此即推認該河床上之
    怪手及砂石車輪胎痕，確係被告盜採砂石所留下，況被告曾向屏東縣警察局枋寮
    分局刑事組報備晚間有人盜採砂石之情，業據證人黃進雄於原審審理暨本院調查
    時結證在卷（原審卷一五二頁反面、上訴審一七五至一七七頁）。是尚乏積極證
    據足以證明被告於八十七年八月二日被取締後，迄至八十八年四月間某日止，仍
    繼續在上開地點盜採及超挖砂石，自不能認定被告有此部分盜採砂石之犯行，附
    此敘明。
據上論斷，應依刑事訴訟法第三百六十九條第一項前段、第三百六十四條、第二百九
十九條第一項前段、刑法第廿八條、第三百二十條第一項、罰金罰鍰提高標準條例第
一條前段，判決如主文。
本案經檢察官朱文彬到庭執行職務。
中    華    民    國      九十一      年      七      月     二十五   日
                              臺灣高等法院高雄分院刑事第八庭
                                  審判長法官  郭雅美
                                        法官  張盛喜
                                        法官洪兆隆
右正本證明與原本無異。
不得上訴。
                                  法院書記官  吳福連
中    華    民    國      九十一      年      七      月     三十一    日
附錄本案判決論罪科刑法條：
刑法第三百二十條第一項
意圖為自己或第三人不法之所有，而竊取他人之動產者，為竊盜罪，處五年以下有期
徒刑、拘役或五百元以下罰金。
